臺灣臺北地方法院民事判決
110年度訴字第5373號
原      告  台新國際商業銀行股份有限公司

法定代理人  尚瑞強  


訴訟代理人  張靖淳  
            向勃睿  
            徐碩彬  
            蔡興諺  
被      告  劉啟彬    籍設新北市○○區○○路0段00號00樓                        （新北○○○○○○○○）

            劉國清  
兼  上一人
訴訟代理人  劉玉芬  

被      告  劉玉玲  
            劉玉萍  
上  一  人
訴訟代理人  李世新  
上列當事人間請求撤銷遺產分割登記等事件，本院於民國111年4
月29日言詞辯論終結，判決如下：
    主  文
原告之訴駁回。
訴訟費用由原告負擔。
　　事實及理由
壹、程序方面：　　
一、原告原以被告劉啟彬、劉國清、劉玉芬（下合稱劉啟彬等3
    人）所為分割訴外人即被繼承人劉林美珠如附表編號1至3所
    示遺產（下稱系爭不動產）之債權及物權行為有害於其對劉
    啟彬之債權為由，起訴請求撤銷上開分割遺產之債權及物權
    行為，嗣追加劉林美珠之其餘繼承人劉玉玲、劉玉萍（下與
    劉啟彬等3人合稱被告，如單指其一，各稱其等姓名）為被
    告，並因所分割之遺產尚有附表編號4所示之存款（下稱系
    爭存款，與系爭不動產合稱系爭遺產）而變更其聲明（見店
    簡卷第183、185頁，追加及變更後之聲明詳後述），核其所
    為追加及變更，係本於相同之基礎事實，且係就應合一確定
    之訴訟標的追加原非當事人之人為當事人，依民事訴訟法第
    255條第1項第2、5款規定，應予准許。　　
二、劉啟彬經合法通知，未於言詞辯論期日到場，核無民事訴訟
    法第386條所定各款事由，爰依原告之聲請，由其一造辯論
    而為判決。
貳、實體方面：　　
一、原告主張：劉啟彬前積欠伊現金卡貸款新臺幣（下同）39萬
    9,504元本息（下稱系爭債權），經本院新店簡易庭以103年
    度店簡字789號判決確定，迄未清償。嗣劉啟彬之母劉林美
    珠於民國105年4月6日死亡，劉啟彬與其餘被告為繼承人，
    均未拋棄繼承，詎被告為規避系爭遺產因劉啟彬之債務而遭
    強制執行，竟於105年5月5日成立將系爭不動產全部由劉國
    清單獨繼承，系爭存款由劉啟彬、劉玉玲、劉玉萍、劉玉芬
    各繼承5,000元，餘由劉國清繼承之遺產分割協議（下稱系
    爭分割協議），並於105年5月16日將系爭不動產以分割繼承
    登記為原因登記予劉國清（下稱系爭分割繼承登記）。系爭
    分割協議之債權行為及系爭分割繼承登記之物權行為係屬無
    償行為，已害及伊之債權。又劉國清於109年8月21日將系爭
    不動產所有權以買賣為原因移轉登記予劉玉芬（下稱系爭所
    有權移轉登記），劉玉芬於受移轉時亦知悉伊對劉啟彬有系
    爭債權，而知有撤銷之原因，亦應塗銷系爭所有權移轉登記
    以回復原狀。爰依民法第244條第1項、第4項規定為本件請
    求等語。並聲明：㈠被告間就劉林美珠所遺系爭遺產，所為
    系爭分割協議之債權行為，及系爭分割繼承登記之物權行為
    ，均應予撤銷。㈡劉玉芬應就系爭所有權移轉登記予以塗銷
    。 ㈢劉國清應就系爭分割繼承登記予以塗銷。
二、被告抗辯：
　㈠劉啟彬未於言詞辯論期日到場，亦未以書狀或言詞為任何聲
    明或陳述。
　㈡劉國清以次4人辯以：伊等於105年5月間為系爭分割協議時，
    並不知悉原告對劉啟彬有系爭債權，係因劉國清中風，為使
    其晚年有保障才如此分割，又劉玉芬於買受系爭不動產並為
    系爭所有權移轉登記時亦不知悉有系爭債權之存在，原告不
    得請求撤銷並塗銷等語。並聲明：原告之訴駁回。　　
三、經查，原告對劉啟彬有系爭債權，劉林美珠於105年4月6日
    死亡，其繼承人即被告於105年5月5日就系爭遺產為系爭分
    割協議，並於105年5月16日將系爭不動產以分割繼承登記為
    原因登記予劉國清，嗣109年8月21日再以買賣為原因登記予
    劉玉芬等情，業據原告提出本院103年度店簡字第789號判決
    、臺灣新北地方法院債權憑證、異動索引及登記謄本等件為
    證（見店簡卷第181至182頁、15至16頁、第17至34頁），並
    經本院調取系爭不動產之105年5月5日分割繼承登記卷宗及1
    09年8月21日所有權移轉登記卷宗查核無誤（見店簡卷第43
    至109頁、第119至149頁），且為劉國清以次4人所不爭執，
    堪可信實。
四、得心證之理由
　㈠按債務人所為之無償行為，有害及債權者，債權人得聲請法
    院撤銷之；債權人依第1項或第2項之規定聲請法院撤銷時，
    得並聲請命受益人或轉得人回復原狀。但轉得人於轉得時不
    知有撤銷原因者，不在此限，民法第244條第1項、第4項定
    有明文。所謂無償或有償行為，係以債務人與第三人間之行
    為有無互為對價關係之給付為其區別標準。對價是否相當，
    並不影響有償行為之認定（最高法院108年度台上字第2330
    號、110年度台上字第1618號判決意旨參照）。次按直系血
    親尊親屬如不能維持生活，不論有無謀生能力，均有受扶養
    之權利，此觀民法第1117條規定甚明。所謂不能維持生活，
    係指不能以自己財力維持生活者而言（最高法院110年度台
    上字第2204號判決意旨參照）。又因負擔扶養義務而不能維
    持自己生活者，免除其義務；但受扶養權利者為直系血親尊
    親屬或配偶時，減輕其義務，民法第1118條亦有明定。是受
    扶養權利者如為直系血親尊親屬，其直系血親卑親屬苟非全
    然欠缺負擔扶養義務之能力，縱因負擔此義務而不能維持自
    己生活，亦僅得減輕其義務，不得免除之（最高法院91年度
    台上字第1798號、102年度台上字第854號判決意旨參照）。
    而受扶養權利者，應否與負扶養義務者同居一家而受扶養，
    抑應彼此另居，由負扶養義務者按受扶養權利者需要之時期
    ，陸續給付生活資料或撥給一定財產，由受扶養權利者自行
    收益以資扶養，係屬扶養方法之問題，得由當事人協議定之
    。再按民法第244條之撤銷權，自債權人知有撤銷原因時起
    ，一年間不行使，或自行為時起，經過十年而消滅，民法第
    245條亦有明文，此一期間之規定屬除斥期間，其時間經過
    時權利即告消滅，至除斥期間有無經過，縱未經當事人主張
    或抗辯，法院亦應先為調查認定，以為判斷之依據。另上述
    1年之期間，須自債權人知有撤銷原因，始能起算。所謂撤
    銷原因係指構成行使撤銷權要件之各事由而言，在無償行為
    ，應自知有害及債權之事實時起算（最高法院100年度台上
    字第1058號判決意旨參照）。
　㈡原告主張被告所為系爭分割協議之債權行為及系爭分割繼承
    登記之物權行為均為無償行為，且其於109年4月16日調取異
    動索引，始知悉系爭不動產已經辦理繼承分割及買賣之所有
    權移轉登記，於110年4月7日提起本訴，並無逾1年除斥期間
    ，自得訴請被告撤銷系爭遺產分割協議之債權行為及系爭分
    割繼承登記之物權行為，並請求劉國清、轉得人劉玉芬塗銷
    登記以回復原狀云云（見本院卷第118頁）。查：
　1.被告於105年5月5日就系爭遺產為系爭分割協議，有該分割
    協議附於系爭不動產分割繼承登記卷可稽（見店簡卷第105
    頁），並於105年5月16日就系爭不動產辦妥繼承分割登記於
    劉國清名下，已如前述。惟細繹本院依職權所調取系爭不動
    產地政電子謄本申請紀錄，原告於107年11月27日即調閱附
    表編號1、2土地之第二類登記謄本（見店簡卷第163、167頁
    ），編號1土地之紀錄甚且記載：「地號：0000000」「建號
    ：00000000」（見店簡卷第163頁），以系爭不動產之271建
    號即門牌編號新北市○○區○○路00號2樓之基地為附表編號1、
    2所示永業段118、安康段118地號土地（見店簡卷第19頁原
    告所提建物登記謄本）而言，堪認原告上開調取之基地登記
    謄本，係對應建物而為調取，且因第二類謄本仍會公示登記
    日期、原因發生日期、登記原因，已於107年11月27日查悉
    系爭不動產以分割繼承之原因而登記予劉國清單獨所有。則
    自原告對劉啟彬有系爭債權，且劉啟彬為其一繼承人，該分
    割繼承登記所顯示之所有權人、取得原因及時點等情觀之，
    原告應可知被告與其他繼承人間就系爭不動產所為遺產分割
    協議已影響系爭債權之受償，依上說明，應認原告於斯時即
    知悉該不動產有撤銷之事由，原告於110年4月7日始訴請撤
    銷就系爭不動產所為分割協議之債權行為並請求塗銷以回復
    原狀（見店簡卷第9頁），自已罹於除斥期間而不得為之。
　2.又劉國清生於31年3月（見店簡卷86至87頁之戶籍資料），
    於劉林美珠死亡時已滿74歲，且劉國清以次4人陳稱劉國清
    於劉林美珠死亡後1年左右中風，需要金錢，系爭不動產為
    其居住使用等語，並未經原告爭執（見本院卷117頁），堪
    認除系爭存款外，尚無其他資產可供劉國清生活開銷，以系
    爭存款扣除其餘被告所分得後，所餘數額尚不敷生活、醫療
    及照護之支出，顯然不能維持生活，有受扶養之需要。而劉
    啟彬出生於58年8月（見店簡卷89頁之戶籍資料），於劉林
    美珠死亡時正值47歲壯年，堪認仍有相當之勞動能力，對劉
    國清負有扶養義務。則參諸劉國清以次4人辯以：是因為劉
    國清希望晚年有保障才會如此分割遺產等情，原告亦未爭執
    （見本院卷116頁），且被告均同意如此分割，堪認被告係
    於為系爭分割協議時，併就劉國清之扶養方法為協議，由劉
    國清以外之被告移轉系爭不動產及部分存款應繼分予劉國清
    為對價，以履行其等對劉國清之扶養義務，不論對價是否相
    當，均屬有償行為，原告不得依民法第244條第1項規定訴請
    撤銷系爭分割協議之債權行為及系爭分割繼承登記之物權行
    為，更遑論依同條第4項規定請求請求塗銷登記以回復原狀
    。
五、綜上所述，原告依民法第244第1項規定，訴請撤銷被告就系
    爭遺產所為系爭分割協議之債權行為及系爭分割繼承登記之
    物權行為，並依同條第4項規定請求劉國清塗銷系爭分割繼
    承登記及請求劉玉芬塗銷系爭所有權移轉登記，均無理由，
    應予駁回。
六、本件事證已臻明確，兩造其餘攻擊防禦方法及所援用之證據
    ，經審酌後認與本件判決結果無影響，爰不逐一論列，併此
    敘明。
七、訴訟費用負擔之依據：民事訴訟法第78條。　　　　　　
中　　華　　民　　國　　111 　年　　4 　　月　　29　　日
                  民事第六庭  審判長法　官　許純芳
　　　　　　　　　
　　　　　　　　　　　　　　　　　　法　官　杜慧玲
　　　　　　　　　
　　　　　　　　　　　　　　　　　　法　官　許柏彥
以上正本係照原本作成。
如對本判決上訴，須於判決送達後20日內向本院提出上訴狀。如
委任律師提起上訴者，應一併繳納上訴審裁判費。
中　　華　　民　　國　　111 　年　　5 　　月　　3 　　日
                                    書記官  蔡庭復
附表：
編號 財產種類 所在地或名稱 備註 1 土地 新北市○○區○○段000地號 權利範圍1/10 2 土地 新北市○○區○○段0000地號 權利範圍1/10 3 建物 新北市○○區○○路00號2樓 權利範圍全部 4 存款 新店碧潭郵局存款 新臺幣81萬8,248元